臺灣高雄地方法院民事判決　九十年度簡上字第八十二號
　　上　訴　人　高雄縣仁武鄉公所
　　法定代理人　沈英章
　　訴訟代理人　謝嘉順　律師
　　被　上訴人　甲○○　住高雄.
　　訴訟代理人　利美利　律師
右當事人間請求返還土地等事件，上訴人對於中華民國九十年一月十二日本院八十九
年度鳳簡字第三五四號第一審判決提起上訴，本院判決如左：
    主　文
原判決關於命上訴人給付超過新台幣壹萬柒仟零捌拾壹元及自民國八十九年五月十七
日起至交還土地之日止，按月給付被上訴人新台幣佰伍拾貳元部分，及該部分假執
行之宣告，暨訴訟費用之裁判均廢棄。
右開廢棄部分，被上訴人在第一審之訴及假執行之聲請均駁回。
其餘上訴駁回。
第一、二審訴訟費用由上訴人負擔十分之八，餘由被上訴人負擔。
    事　實
甲、上訴人方面：
一、聲明：
（一）原判決不利於上訴人部分廢棄。
（二）右廢棄部分被上訴人在原審之訴及假執行之聲請均駁回。
（三）第一、二審訴訟費用由被上訴人負擔。
二、陳述：除與原審判決書所載者相同茲予引用外，補稱：
（一）按「土地因與公路無適宜之聯絡，致不能為通常使用者，土地所有人得通行周
      圍地以至公路。」、「有通行權人，於必要時，得開設道路。但對於通行地因
      此所受之損害，應支付償金。」民法第七百八十七條第一項、第七百八十八條
      定有明文。查上訴人所有之座落高雄縣仁武鄉○○○段第一四四、第一四五地
      號土地，與公路無適宜之聯絡，致不能為通常之使用，有高雄縣仁武地政事務
      所民國（下同）九十年六月二十日仁地所二字第九０００００四八０號函在卷
      可稽。上訴人於前揭所有土地設置火葬場時，為與公路聯絡，故使用被上訴人
      所有之同段第一四三地號土地如附圖所示Ｂ部分面積二百二十平方公尺土地，
      及訴外人林有川等十人所共有之同段一四三之一地號土地如附圖所示Ｃ部分面
      積四百二十七平方公尺土地，開設道路以至公路。
（二）又上訴人於前揭所有土地設置火葬場時，係為公益性質，而載運棺木及家屬通
      常需用大貨車或大客車。再附圖所示Ａ、Ｂ部分為被上訴人所有之同段一四三
      地號土地，而附圖所示之Ｃ、Ｄ部分為訴外人林有川等十人所共有之同段一四
      三之一地號土地，該Ｃ、Ｄ部分交界邊係一名為獅龍溪之排水溝，與目前道路
      有相當高之落差，並且道路旁亦有台電公司之輸電線桿，欲將道路往Ｄ部分移
      動已屬不能。另被上訴人主張目前之通道即附圖所示Ｂ、Ｃ部分寬約有八米半
      ，扣除被上訴人之土地Ｂ部分，Ｃ部分最窄三點七五公尺，但扣除台電公司輸
      電線桿至水溝岸邊，已不足三公尺，而且Ｃ部分也是訴外人林有川等十人所共
      有，並非上訴人所有，故上訴人依民法第七百八十七條第二項選擇被上訴人土
      地通行至公路，符合民法第七百八十七條第一項、第七百八十八條之規定，自
      於法有據，尚難認上訴人係無權占有，且上訴人亦願依民法第七百八十八條但
      書規定支付償金，是原審以上訴人無權占有為由判決上訴人敗訴，即無理由。
      為此，提起本件上訴。
三、證據：除援用原審之立證方法外，另提出土地登記謄本一份及照片七幀為證。
乙、被上訴人方面：
一、聲明：求為判決駁回上訴，第二審訴訟費用由上訴人負擔。
二、陳述：除與原審判決書所載者相同茲予引用外，補稱：
（一）按「土地因與公路無適宜之聯絡，致不能為通常使用者，土地所有人得通行周
      圍地以至公路。」民法第七百八十七條第一項定有明文。本件係屬無權占有之
      爭執，如上訴人主張袋地通行權，應另行起訴。又縱上訴人得在本件爭執袋地
      通行權，惟依前開第七百八十七條第一項規定，袋地通行權其要件有四：(1)須
      為土地所有權人或其他利用權人。(2)須土地因與公路無適宜之聯絡。(3)須土地
      使用所必要。(4)須非因土地所有人之任意行為所致。查上訴人在系爭之道路鋪
      設柏油，並種植路樹、路燈，然上開火葬場所在之地位處偏僻、附近並無任何
      住家，惟上訴人卻為顧及門面宏觀，乃鋪設寬約八米半之道路；上訴人雖以因
      進出之火葬場之車輛較大，所以需要較大之路寬云云資為抗辯。惟查，汽車之
      寬度不到二米半，而一般殯葬業者通常使用之凱迪拉克禮車之寬度與一般汽車
      相同均為一米八九寬，其不同者只是長度加長而已，此有汽車型錄可稽。再由
      鈞院向高雄縣仁武地政事務所函查結果可知，扣除上訴人占用被上訴人土地後
      之最小路寬（按上訴人占用土地面積之形狀為三角形）仍有三米七五，此寬度
      已足以供車輛對外行駛之通常之用，上訴人實無占用被上訴人土地以供通行之
      必要。是上訴人使用被上訴人之土地以為通行，非土地使用所必要，與袋地通
      行權之要件不符，上訴人自不得對被上訴人之土地主張袋地通行權。
（二）退步言之，即令上訴人已具備袋地通行權之要件，然依民法第七百八十七條第
      二項及第七百八十八條規定「有通行權人，應於通行必要之範圍內，擇其周圍
      地損害最少之處所及方法為之。」、且需「於必要時，得開設道路」，至開設
      道路之寬度如何，亦應按土地通常使用所必要之程度定之。經查，上訴人使用
      被上訴人之土地以為通行，非土地使用所必要，已如前述，且該區人煙稀少，
      並無開設道路之必要。更有甚者，上訴人除開設遠大於一切汽車可通行之道路
      外，還在其上鋪設柏油、種植路樹、路燈，此舉已使被上訴人無法使用系爭其
      所有之土地，逾越通行之必要範圍，故認上訴人仍屬無權占有。為此，請求駁
      回上訴人之上訴。
三、證據：除援用原審之立證方法外，另提出現場照片四幀、汽車型錄及地價謄本各
    一份為證。
丙、本院依職權函高雄縣仁武鄉地政事務所查詢如附圖所示Ｂ、Ｃ部分於交界處之最
    小路寬（即扣除占用被上訴人土地最寬處後，上訴人尚有之最小路寬）為何及同
    段第一四四之一、一四四、一四五、一四五之二、一四五之六、一四二之一地號
    土地除目前之道路外，是否有其他通道可至外面道路，並依職權至系爭土地現場
    履勘。
    理　由
一、按當事人法定代理人其代理權消滅者，訴訟程序在有法定代理人，承受其訴訟以
    前當然停止；第一百六十八條至第一百七十二條及前條所定之承受訴訟人，於得
    為承受時，應即為承受之聲明，民事訴訟法第一百七十條、第一百七十五第一項
    定有明文。本件起訴時上訴人之法定代理人為乙○○，於訴訟進行中變更為沈英
    章，有當選證書一紙在本院卷可稽，經上訴人新法定代理人沈英章於九十一年六
    月十四日具狀聲明承受訴訟，依前開說明，核無不合，應予准許，合先敘明。
二、本件被上訴人起訴主張：系爭同段一四三號之土地為被上訴人所有，詎上訴人高
    雄縣仁武鄉公所所屬之仁武鄉立殯儀館未經被上訴人之同意，亦無任何正當權源
    ，卻無權占用被上訴人所有上開土地如附圖所示Ｂ部分，並種植樹木闢為通道，
    被上訴人自得依民法第七百六十七條之規定對上訴人請求將其地上物拆除，並將
    土地交還被上訴人。又上訴人無權占用被上訴人之土地，係侵害被上訴人所有權
    之行使，並可獲得相當於租金之利益，而致被上訴人受有無法收取租金之損害，
    此為社會通常之觀念，最高法院六十一年台上字第一六九五號判例足參；從而被
    上訴人自得依侵權行為或不當得利之法則，請求上訴人給付被上訴人相當於租金
    之損害。另查系爭同段一四三號土地於八十六年之申報地價為每平方公尺三百二
    十元，依土地法第一百零五條及第九十七規定計算自八十四年三月三十一日起至
    八十九年三月三十一日止，上訴人應賠償被上訴人之租金損害為新台幣（下同）
    三萬五千二百元，並請求自起訴狀繕本送達之翌日起至交還土地之日止，按月給
    付被上訴人相當於租金之五百八十六元損害金。再本件係屬無權占有之爭執，如
    上訴人主張袋地通行權，應另行起訴。另縱上訴人得在本件爭執袋地通行權，惟
    上訴人在系爭之道路鋪設柏油，並種植路樹、路燈，然上開火葬場所在之地位處
    偏僻、附近並無任何住家，惟上訴人卻為顧及門面宏觀，乃鋪設寬約八米半之道
    路；上訴人雖以因進出之火葬場之車輛較大，所以需要較大之路寬云云資為抗辯
    。惟查，汽車之寬度不到二米半，而一般殯葬業者通常使用之凱迪拉克禮車之寬
    度與一般汽車相同均為一米八九寬，其不同者只是長度加長而已，此有汽車型錄
    可稽。再由鈞院向仁武地政事務所函查結果可知，扣除上訴人占用被上訴人土地
    後之最小路寬（按上訴人占用土地面積之形狀為三角形）仍有三米七五，此寬度
    已足以供車輛對外行駛之通常之用，上訴人實無占用被上訴人土地以供通行之必
    要。是上訴人使用被上訴人之土地以為通行，非土地使用所必要，與袋地通行權
    之要件不符，上訴人自不得對被上訴人之土地主張袋地通行權等語；上訴人則以
    其所有之同段第一四四、第一四五地號土地，與公路無適宜之聯絡，致不能為通
    常之使用。上訴人於前揭所有土地設置火葬場時，為與公路聯絡，故使用被上訴
    人所有之同段第一四三地號土地如附圖所示Ｂ部分面積二百二十平方公尺土地，
    及訴外人林有川等十人所共有之同段一四三之一地號土地如附圖所示Ｃ部分面積
    四百二十七平方公尺土地，開設道路以至公路。而載運棺木及家屬通常需用大貨
    車或大客車，而附圖所示Ａ、Ｂ部分為被上訴人所有之同段一四三地號土地；附
    圖所示之Ｃ、Ｄ部分為訴外人林有川等十人所共有之同段一四三之一地號土地，
    該Ｃ、Ｄ部分交界邊係一名為獅龍溪之排水溝，與目前道路有相當高之落差，並
    且道路旁亦有台電公司之輸電線桿，欲將道路往Ｄ部分移動已屬不能。另被上訴
    人主張目前之通道即附圖所示Ｂ、Ｃ部分寬約有八米半，扣除被上訴人之土地Ｂ
    部分，Ｃ部分最窄三點七五公尺，但扣除台電公司輸電線桿至水溝岸邊，已不足
    三公尺，而且Ｃ部分也是訴外人林有川等十人所共有，並非上訴人所有，故上訴
    人依民法第七百八十七條第二項選擇被上訴人土地通行至公路，符合民法第七百
    八十七條第一項、第七百八十八條之規定，自於法有據，尚難認上訴人係無權占
    有，且上訴人亦願依民法第七百八十八條但書規定支付償金，是原審以上訴人無
    權占有為由判決上訴人敗訴，即無理由等語資為抗辯。
三、本件被上訴人主張系爭同段一四三號之土地為被上訴人所有，而上訴人占用被上
    訴人所有上開如附圖所示Ｂ部分二百二十平方公尺土地，並種植樹木之事實，業
    據被上訴人提出土地登記謄本一紙及現場照片四幀為憑，並經原審至現場勘驗上
    訴人占用情形，將結果記載筆錄，再請高雄縣仁武地政事務所測量占用面積，製
    有土地複丈成果圖在原審卷可查，且為上訴人所不爭執，已可認為真。
四、按「所有權人對於無權占有或侵奪其所有物者，得請求返還之。對於妨害其所有
    權者，得請求除去之。」民法第七百六十七條定有明文。再按「土地因與公路無
    適宜之聯絡，致不能為通常使用者，土地所有人得通行周圍地以至公路。但對於
    通行地因此所受之損害，應支付償金。前項情形，有通行權人，應於通行必要之
    範圍內，擇其周圍地損害最少之處所及方法為之。」、「有通行權人，於必要時
    ，得開設道路。但對於通行地因此所受之損害，應支付償金。」民法第七百八十
    七條、第七百八十八條亦定有明文。本件爭點在於上訴人所有之同段第一四四、
    第一四五地號土地是否為袋地？又如為袋地，則是否有通行被上訴人所有之同段
    第一四三地號土地之必要？如審認結果，上訴人所有之同段第一四四、第一四五
    地號土地為袋地，且有通行被上訴人所有之同段第一四三地號土地之必要，上訴
    人占有同段第一四三地號土地即非屬無權占有；反之，則為無權占有。爰將上開
    爭點說明如下：
（一）上訴人所有之同段第一四四、第一四五地號土地是否為袋地？查上訴人主張其
      所有之同段第一四四、第一四五地號土地，與公路無適宜之聯絡，致不能為通
      常之使用，即為一袋地之事實，業經本院函查結果屬實，有高雄縣仁武地政事
      務所九十年六月二十日仁地所二字第九０００００四八０號函一紙附於本院卷
      可稽，自堪信為真實。
（二）又如為袋地，則是否有通行被上訴人所有之同段第一四三地號土地之必要？按
      第七百八十七條第一項規定，袋地通行權其要件有四：(1)須為土地所有權人或
      其他利用權人。(2)須土地因與公路無適宜之聯絡。(3)須土地使用所必要。(4)須
      非因土地所有人之任意行為所致。經查，上訴人在系爭同段第一四四、第一四
      五地號土地闢為火葬場，乃屬公益，自有鋪設柏油以利往來車輛通行之必要。
      再依第七百八十八條規定「有通行權人，應於通行必要之範圍內，擇其周圍地
      損害最少之處所及方法為之。」、且需「於必要時，得開設道路」，故本件上
      訴人開設道路之寬度如何，即應按土地通常使用所必要之程度定之。本院認依
      第七百八十八條「有通行權人，應於通行必要之範圍內，擇其周圍地損害最少
      之處所及方法為之。」之規定，故認本件上訴人開設道路之寬度應以容認一般
      大貨車或大客車單向通過即屬合理。經查，一般大客車之車輛寬度為二點七公
      尺，為兩造所不爭（見本院九十一年二月七日勘驗筆錄），而扣除上訴人占用
      被上訴人土地後之最小路寬（按上訴人占用土地面積之形狀為三角形）仍有三
      米七五，亦有高雄縣仁武地政事務所九十年五月十八日仁地所二字第九０００
      ００三七六五號函附土地複丈成果圖一紙附於本院卷可查，而該三米七五之寬
      度係測量到水溝邊，即包含路邊之防護堤在內，扣除路邊之防護堤後僅剩二米
      六五，亦經高雄縣仁武地政事務所測量人員於本院九十一年二月七日勘驗時證
      述屬實（亦見本院九十一年二月七日勘驗筆錄），尚不足使一般寬二點七公尺
      之大客車通過。惟該路邊之防護堤有達一點一公尺，可拆除不用，且防護堤外
      為一名為獅龍溪之排水溝（亦見本院九十一年二月七日勘驗筆錄），雖溪與目
      前道路高度有所落差，然亦非不得將該溪填土增建路面，而將河道略為修改。
      是增加後，此寬度已足以供大客車對外行駛之通常之用，上訴人實無占用被上
      訴人土地以供通行之必要。基此，上訴人使用被上訴人之同段第一四三地號土
      地以為通行，非土地使用所必要，與袋地通行權之要件不符，上訴人自不得對
      被上訴人主張袋地通行權。換言之，上訴人占用系爭同段第一四三地號土地，
      即無合法權源，乃屬無權占有，從而，被上訴人本於民法第七百六十七條所有
      權之法律關係請求上訴人應將座落同段一四三號土地上如附圖所示Ｂ部分，面
      積二百二十平方公尺之地上物拆除，將土地返還被上訴人，即有理由。
五、再按無法律上之原因而受利益，致他人受損害者，應返還其利益，民法第一百七
    十九條前段定有明文。次按「依不當得利之法則請求返還不當得利，以無法律上
    之原因而受利益，致他人受有損害為其要件，故其得請求返還之範圍，應以對方
    所受之利益為度，非以請求人所受損害若干為準。無權占有他人土地，可能獲得
    相當於租金之利益為社會通常之觀念，是被上訴人抗辯其占有系爭土地所得之利
    益，僅相當於法定最高限額租金之數額，尚屬可採。」最高法院著有六十一年台
    上字第一六九五號判例足資參照。經查，上訴人無權占有被上訴人所有之系爭同
    段第一四三地號土地，妨害被上訴人所有權之行使，致使被上訴人受有相當於租
    金之損害，依前揭法條及判例意旨，被上訴人自得請求相當於租金之損害。至得
    請求之金額為多少？按城市地方房屋之租金，以不超過土地及建築改良物申報總
    價額年息百分之十為限，並為租用基地建築房屋所準用，土地法第九十七條第一
    項、第一百零五條分別定有明文。所謂土地總價額，係以法定地價為準，土地法
    施行法第二十五條亦有規定，而法定地價，依土地法第一百四十八條規定，係土
    地所有人依該法規定所申報之地價。又所謂年息百分之十為限，乃指基地租金之
    最高限額而言，其並非必須照申報價額年息百分之十計算之，且尚須斟酌基地之
    位置，工商繁榮程度、使用人利用基地之經濟價值、所受利益等情事，以為決定
    。茲查系爭同段第一四三地號土地，其八十三年七月之申報地價每平方公尺為一
    百八十四元；其八十六年七月之申報地價每平方公尺為三百二十元；八十九年七
    月之申報地價每平方公尺為三百六十元，有地價謄本一紙在卷可憑，本院審酌系
    爭同段第一四三地號土地目前為高雄縣仁武鄉火葬場之對外通路，現兩旁種植龍
    柏，地處偏辟等附近居住情形、繁榮程度及利用狀況，認為上訴人就土地所受相
    當於租金之利益，以按申報地價年息百分之六計算為相當。再則，本件上訴人占
    有系爭同段第一四三地號土地之面積，經高雄縣仁武地政事務所派員測量結果為
    二百二十平方公尺，有勘驗筆錄及複丈成果圖一份附卷可稽，則以此上訴人占有
    系爭一四三地號土地之面積作為計算本件不當得利損害金之標準，自八十四年三
    月三十一日至八十九年三月三十一日止亦即五年金額為一萬七千零八十一元（計
    算方式：八十四年三月三十一日至八十六年六月三十日止為184元×220平方公尺
    ×6/100×2.25年=5465元；八十六年七月一日至八十九年三月三十一日止為計算
    方式：320元×220平方公尺×6/100×2.75年=11616元，以上合計為17081元）之
    損害金，每月之損害金為三百五十二元（計算方式：320元×220平方公尺×
    6/100 　=4224，再除以12為352）。準此，被上訴人依據不當得利之法律關係，
    請求上訴人給付之損害金，於一萬七千零八十一元及並自起訴狀繕本送達之翌日
    即八十九年五月十七日起至交還土地之日止，按月給付被上訴人三百五十二元之
    範圍內，洵屬有理，應予准許，逾此部份之相當於租金之其餘請求，為無理由，
    應予駁回。
六、綜上所述，被上訴人本於所有權之法律關係請求上訴人應將座落同段一四三號土
    地上如附圖所示Ｂ部分，面積二百二十平方公尺之地上物拆除，將土地返還被上
    訴人，及依不當得利之法律關係請求上訴人給付一萬七千零八十一元及並自起訴
    狀繕本送達之翌日即八十九年五月十七日起至交還土地之日止，按月給付被上訴
    人三百五十二元部分，為有理由，自應准許；逾此部份之相當於租金之其餘請求
    ，為無理由，應予駁回。又上開應准許部分，應依聲請宣告假執行。至於被上訴
    人敗訴部分，其假執行之聲請即失所附麗，應併予駁回。原審就超過上開應准許
    部分，為上訴人敗訴之判決，並為假執行之宣告，尚有未洽，上訴意旨就此部分
    指摘原判決不當，求予廢棄改判，為有理由。至於上開應准許部分，原判決命上
    訴人給付，並為假執行之宣告，核無違誤，上訴意旨就此部分仍執陳詞，指摘原
    判決不當，求予廢棄，為無理由，應駁回其上訴。
七、結論：本件上訴為一部有理由，一部無理由，依民事訴訟法第四百三十六條之一
    第三項、第四百五十條、第四百四十九條第一項、第七十九條但書，判決如主文
    。
中　　　華　　　民　　　國　　九十一　　年　　　六　　　月　　二十八　　日
                              臺灣高雄地方法院民事庭
~B審判長法官　沈建興
~B法　　　官　陳樹村
~B法　　　官　官信成
右為正本係照原本作成。
本判決不得上訴。
中　　　華　　　民　　　國　　九十一　　年　　　六　　　月　　二十八　　日
~B法院書記官　謝群育 
